【裁判字號】    99,交聲,62
【裁判日期】    990428
【裁判案由】    聲明異議
【裁判全文】
臺灣屏東地方法院交通事件裁定          99年度交聲字第62號
原處分機關  交通部公路總局高雄區監理所屏東監理站
法定代理人  高金木
異  議  人  甲○○
上列異議人因違反道路交通管理處罰條例案件，對於原處分機關
於民國99年2 月22日所為之處分（原處分：屏監違字第裁82-V00
000000號），聲明異議，本院裁定如下：
    主  文
異議駁回。
    理  由
一、原處分機關以異議人於民國99年2 月11日14時32分許，駕駛
    車牌號碼為2V-7671 號之自用一般小客車，在屏東縣佳冬鄉
    台一線與大東路口有燈光號誌管制之交岔路口闖紅燈，乃依
    道路交通處罰條例第53條第1 項、第63條第1 項第3 款之規
    定，科處異議人罰鍰新臺幣（下同）2,700 元並記違規點數
    3 點。
二、異議意旨略以：異議人當時停下等紅燈，因橫向道路已轉成
    黃燈，且均無車通行，異議人乃開始行駛，為此聲明異議。
三、按「汽車駕駛人，行經有燈光號誌管制之交岔路口闖紅燈者
    ，處新臺幣一千八百元以上五千四百元以下罰鍰。」、「汽
    車駕駛人有下列各款所列條款之一者，除依原條款處罰鍰外
    ，並予記點：．．三、有第五十三條情形之一者，各記違規
    點數三點。」此道路交通管理處罰條例第53條第1 項、第63
    條第1 項第3 款定有明文。
四、次按，就舉發員警作為證人之適格性而言，有論者固以違反
    處罰條例之行為，均由警察或公路主管機關舉發或裁決處罰
    之，行政機關立於當事人之地位，今法院傳喚警察或公路主
    管機關之舉發人員為證人，形同由該舉發人員為裁判，明顯
    違反權力分立原則。且舉發若發生錯誤，舉發人員將遭議處
    ，試問有那個公務人員會承認自己舉發有誤？除非該錯誤非
    常顯而易見，無可推託，所以警察人員基於畏懼接受行政處
    罰之疑慮，自無法陳述客觀之事實，故以警察為證人與刑事
    訴訟法有違。惟從訴訟法理觀之，無論依行政訴訟法第142
    條、刑事訴訟法第176 條之1 、民事訴訟法第302 條之規定
    均可得知，除法律別有規定外，無論何人，於他人之行政、
    刑事、民事訴訟中均有為證人之義務，舉發通知單固然為舉
    發員警所製單舉發，然舉發通知單對外之名義仍係以該轄警
    察局或分局為舉發機關而為之，舉發員警在訴訟法理上仍屬
    於親身知覺、體驗、經歷、目擊交通違規行為之人，而依現
    行處罰條例、裁處細則及道路交通事件處理辦法之規定或類
    推適用行政訴訟法之規範，交通聲明異議案件之當事人皆應
    認係受處分人及處罰機關，並不包括舉發機關在內，更遑論
    及於舉發員警。以對人民生命、自由、財產權益影響更鉅之
    刑事案件為例，屬於被害人性質之告訴人，其在刑事訴訟程
    序中係處於指訴被告犯罪行為之人，亦係促使刑事偵查機關
    發動偵查作為而追訴被告之人，與被告之立場與角色均屬相
    反，然於刑事庭審理中，在得以傳喚告訴人到庭且適宜之情
    況下，均可將其地位轉換為證人而加以訊問、詢問或詰問，
    使其證述取得證據能力，之後再由刑事庭法官依自由心證來
    評價其證詞之證明力為何，此一見解亦為現今最高法院所肯
    認且日漸趨於主流，亦即：「告訴人係向司法警察機關或偵
    查機關申告犯罪事實而要求訴追之人，其於我國刑事訴訟法
    中，並非法定列舉之獨立證據方法，若以告訴人所陳親身經
    歷之被害經過，作為認定犯罪事實之依據時，乃居於證人之
    地位，亦即其證據方法為證人，必須踐行有關證人之證據調
    查程序，除非其有依法不得令其具結之情形，否則事實審法
    院應命其具結，若依法應具結而未具結時，該告訴人有關被
    害事實之陳述，無證據能力，法院不得採其陳述作為判決之
    基礎。」。再以，現行刑事審判為例，諸多刑事案件中，被
    告及其選任辯護人甚多爭執於警方逮捕、搜索、查獲、製作
    警詢筆錄過程之相關程序有違法情事，而欲排除相關證據之
    證據能力，此時法院必須依職權或依公訴人、被告及其選任
    辯護人之聲請，傳喚案發當時查獲員警或製作警詢筆錄之員
    警來進行交互詰問，以探究其事實為何，此時該等員警又何
    嘗非與被告處於相對立之地位，如認該等員警之證詞均有偏
    頗之虞而不予傳喚，此時法院又豈非已有先入為主之觀念而
    失去客觀公正之立場？況以動態交通違規行為為例，其具有
    即時、瞬間、稍縱即逝及不可回復性等特性，現場目擊者通
    常亦係以舉發員警為主，如否定舉發員警之證人適格性，勢
    將導致證據資料及方法之貧乏而無從形成心證，故本院認為
    承認舉發員警之證人適格性，並無疑問。
五、又按有關道路交通實務上警員以目視方式，就其親身經歷觀
    察所得作為交通違規案件採證時之證據方法，行之有年，然
    而，由於目視結果，往往因為觀察者的視力、視野、距離遠
    距及光線明暗等眾多主、客觀察因素，左右到觀察結果的正
    確性，因此，警員如何正確的進行目視，乃為擔保其觀察所
    得正確之要件，惟現行交通法令並未就關於目視觀察程序設
    有明確之規定，惟本院至少須具備：觀察者須具備通常的
    目視視力（如：視力正常、無色盲影響號誌之判斷、無影響
    視力之眼疾等）。目視位置距離觀察目標應在合理的距離
    之內（因距離過遠，人物模糊難辨）、觀察者須對道路使
    用者在通行交通號誌前後的動態，須全程觀察。觀察者的
    觀察視野並未受到阻礙，不致影響觀察全貌。充足的光線
    等要件，始能擔保其目視結果的可信度，非謂員警任何目視
    所得，一概具有強大之證明力。
六、經查，本件證人即舉發員警乙○○庭證述：「（< 提示本件
    交通違規通知單> 是否您取締？）是。（< 法官諭提供白紙
    供證人繪製取締現場位置> 取締過程？）地點是在屏東縣佳
    冬鄉○○路、台一線路口，異議人行駛台一線南下直行，闖
    越該路口紅綠燈，我站在台一線南下位置，距離路口約15公
    尺。（當天氣候為何？）當天是晴天，自然光線良好。（交
    岔口到你站的位置是否有障礙？）均無。（是否有近視、散
    光、色盲等眼疾？）我有近視，沒有戴眼鏡大約1 百度，沒
    有色盲、散光。（是否可以看到我手舉的數字？）三、二<
    正確無訛> 。（如何判斷號誌是紅燈？）我看到台一線是紅
    燈。（異議人是紅燈就闖停止線，還是通過道路口中間才轉
    紅燈？）異議人是紅燈闖停止線過交叉路口。」等語（見本
    院99年4 月22日訊問筆錄）。本院審酌證人當時所站位置至
    號誌間均無障礙物，且證人經校正視力正常，無散光或色盲
    等其他眼疾等情況，加以證人所站之距離係於合理目視範圍
    內，並全程觀看異議紅燈越過停止線行駛，足見證人當不致
    於因障礙物、眼疾或其他因素影響，而造成誤判、誤認及其
    他爭議之可能，況證人與異議人並無任何關係或有何嫌隙，
    其於負有具結義務並可能受刑法偽證罪處罰之情形下，仍於
    法庭為前揭證言，其證言之憑信性應可獲得擔保，且其目擊
    過程及舉發基礎並無誤判可能，綜觀其所述內容亦均合於常
    情而無前後矛盾齟齬之處，是證人所證應為可信。是則，異
    議人有上開違規行為，應可認定。
七、依原處分機關處分時之違反道路交通管理事件統一裁罰基準
    及處理細則所附「違反道路交通管理事件統一裁罰基準表」
    有關小型車行經有燈光號誌管制之交岔路口闖紅燈，即違反
    道路交通管理處罰條例第53條第1 項規定之統一裁罰基準分
    為：期限內繳納或到案聽候裁決者，處罰鍰2,700 元；
    逾越應到案期限30日內，繳納罰鍰或到案聽候裁決者，處罰
    鍰3,600 元；逾越應到案期限30日以上60日以內，繳納罰
    鍰或到案聽候裁決者，處罰鍰4,500 元；逾越應到案期限
    60日以上繳納罰鍰或逕行裁決者，處罰鍰5,400 元；然上開
    違反道路交通管理事件統一裁罰基準及處理細則之「違反道
    路交通管理事件統一裁罰基準表」經交通部、內政部於99年
    3 月5 日分別以交路字第090085009 號、台內警字第099087
    0381號修正發布施行，就小型車違反道路交通管理處罰條例
    第53條第1 項規定之統一裁罰基準分為：期限內繳納或到
    案聽候裁決者，處罰鍰2,700 元；逾越應到案期限30日內
    ，繳納罰鍰或到案聽候裁決者，處罰鍰2,900 元；逾越應
    到案期限30日以上60日以內，繳納罰鍰或到案聽候裁決者，
    處罰鍰3,500 元；逾越應到案期限60日以上繳納罰鍰或逕
    行裁決者，處罰鍰4,000 元。惟：
  (一)按行政罰法第5 條規定：「行為後法律或自治條例有變更者
    ，適用行政機關最初裁處時之法律或自治條例。但裁處前之
    法律或自治條例有利於受處罰者，適用最有利於受處罰者之
    規定。」。
  (二)上開行政罰法第5 條所定「行為後法律或自治條例有變更」
    者，限於已公布或發布且施行之實體法規之變更，其變更前
    後之新舊法規必須具有同一性，且為直接影響行政罰裁處之
    義務或處罰規定；又法律或自治條例授權訂定法規命令或自
    治規則以補充義務規定或處罰規定之一部分，而此類規定之
    變更如足以影響行政罰之裁處，自亦屬本條所定之法規變更
    。因交通部、內政部依照道路交通管理處罰條例第92條第4
    項之授權，參考「車輛大小」、「違規次數」、「違程程度
    」、「違規地點」、「所生影響」、「違反情節」等因素而
    為分級處罰，作出之違反道路交通管理事件統一裁罰基準表
    ，係補充處罰規定之一部分，故道路交通管理事件統一裁罰
    基準表之變更，固屬上開行政罰法第5 條之法律變更。但該
    條所謂「行政機關最初裁處時」之「裁處」，除法律另有規
    定外，原則上不包括訴願決定及行政法院之判決，因為訴願
    之決定或行政法院之判決，係對於提起訴願之行政處分決定
    是否不當或違法，及對於提起行政訴訟之行政處分決定是否
    違法，其本身並非行政機關之裁處行為。因此在行政機關第
    一次裁罰之後，如在行政救濟之程序進行中，處罰法規有變
    更時，縱然對於當事人有利，仍然應適用行政機關最初裁處
    時之法規，而不適用最有利人民之新法規。
  (三)綜上說明，因本院交通案件聲明異議程序，係受處分人對行
    政機關之行政處分不服所提之救濟程序，並非行政機關之裁
    處行為，縱處罰法規有變更時，不論對當事人是否有利，仍
    然應適用行政機關最初裁處時之法規，即本件仍應修正前違
    反道路交通管理事件統一裁罰基準表之裁罰標準，附此敘明
    。
八、本件異議人既有上開違規行為，已如上所述，則依上開規定
    為上開裁處，核無違誤，異議人之異議，即無理由，應予駁
    回。
九、據上論斷，依道路交通管理處罰條例第87條第2 項、道路交
    通案件處理辦法第19條，裁定如主文。
中    華    民    國    99    年    4     月    28    日
                    交通法庭    法  官  曾吉雄
以上正本證明與原本無異。
如不服本裁定應於收受送達後五日內向本院提出抗告書狀敘述抗
告之理由抗告於台灣高等法院高雄分院。
中    華    民    國    99    年    4     月    28    日
                                書記官  林祥玉

司法院資訊處製作；財團法人民間司法改革基金會備份。
